【裁判字號】    91,易緝,45
【裁判日期】    920430
【裁判案由】    詐欺
【裁判全文】
臺灣桃園地方法院刑事判決                          九十一年度易緝字第四五號
    公  訴  人  臺灣桃園地方法院檢察署檢察官
    被      告  巳○○
右列被告因詐欺案件，經檢察官提起公訴（七十九年度偵字第三六六一號），本院判
決如左︰
    主  文
巳○○無罪。
    理  由
一、公訴意旨略以：被告巳○○與戊○○（已經本院於八十一年三月七日以八十年度
    易緝字第三五號判決無罪）共同意圖為自己不法之所有，明知自己無支付能力竟
    自七十五年起利用其擔任桃園縣平鎮鄉農會理事長身分之便，連續向鍾淑蓉、己○○等人詐借款項，達新台幣一億一千九百二十餘萬元，迄交付之支票退票後，
    。巳○○及逃匿避不見面，鍾淑蓉等人始知受騙，因認被告犯有刑法第三百三十
    九條第一項之詐欺罪嫌。
二、按犯罪事實應依證據認定之，無證據不得推定其犯罪事實，又不能證明被告犯罪
    者，應諭知無罪判決，刑事訴訟法第一百五十四條、第三百零一條第一項分別定
    有明文。次按刑法第三百三十九條第一項詐欺罪之成立，以意圖為自己獲第三人
    不法所有，以詐術使人將本人獲第三人之物交付為要件，所謂以詐術使人交付，
    必須被詐欺人因其詐術而陷於錯誤，若其所用方法，不能認為詐術，亦不致使人
    陷於錯誤，即不構成該罪（最高法院四十六年台上字第二六○號判例意旨參照）
    。至於債務人於債之關係成立後，如有未依債之本旨履行民事債務之情形，在一
    般社會經驗上可能之原因甚多，縱令是出於惡意不為履行，苟無足以證明其在債
    之關係發生時，自始即具有不法所有意圖之積極證據，亦僅能令負民事債務不履
    行之責任，尚不得據此推定債務人原有詐欺取財之犯意。訊之被告巳○○固承認
    確實積欠鍾淑蓉、丁○○、庚○○、黃新興、辰○○、寅○○、庚○○、癸○○
    、辛○○○、丙○○、乙○○、甲○○等款項，然堅決否認有詐欺犯行，辯稱：
    因為投資買房地或遭騙或失敗，因後來周轉不來所以有些訂金也遭沒收，因為沒
    錢可付給債權人，只好離開台灣等語。經查：
    (一)被害人丁○○、庚○○在本院九十二年四月十一日審判中指稱：民國七十幾年
      有借錢給被告，當時被告是代書，也是平鎮農會的理事長。伊在中壢地政事務
      所上班，被告因業務關係，常常會到地政事務所來，被告說他要去買土地，所
      以向伊借錢，有算利息，是向伊二人跟壬○○、庚○○三人合借，被告他開了
      一張本票給伊做憑證，印象中出借的款項是一次就拿出來等語。被害人黃新興
      則稱：跟被告是朋友關係，記得被告擔任理事長時，連續來借了好幾次，當時
      被告沒有說借錢要做什麼，就只是說他缺錢，被告在三年內陸續跟我借了一千
      多萬元，他有付給我一點利息，因為和被告感情好也信任他，故雖然在被告已
      經有七百萬本金未還時還是願意再借他三百萬元等語。再參照鍾淑蓉於七十九
      年六月九日法務部調查局桃園縣調查站調查中指稱：伊任職中壢地政事務所，
      被告當時為平鎮農會理事長兼代書，因業務關係認識巳○○，巳○○因生意需
      要，自七十五年開始即以二分利向伊及中壢地政事務所內同事借貸，五月中旬
      向巳○○夫妻要求償還借款，但渠等一再推託，一直到六月六日巳○○所開一
      百萬元支票退票，欲找其理論才發現巳○○及三名子女已經在六月二日搭機潛
      逃出境，顯然巳○○夫妻早有預謀惡性詐欺等語，而債權人調查結果一覽表中
      之鍾純英、賴鄧義清、丙○○、子○○、丁○○、庚○○、己○○等人均於本
      院八十年度易緝字第三五號戊○○詐欺案件審理中供稱係巳○○自七十五年間
      陸續以簽發票據並支付一分半或二分利息向渠等借貸，巳○○在潛逃前均有付
      利息等語，則從以上之被害人供詞可得知被告在渠等借款當時渠等對於被告借
      款是用來投資房地產等相關事業，且被告需要金錢周轉等情均知悉，因被告巳
      ○○在七十九年六月二日不告而別，渠等乃懷疑被告巳○○是否自始即有詐騙
      之嫌，然就渠等之供述實無法查見被告有何施用詐術之行為，公訴人復未提出
      證據證明被告在七十五年之時已經有詐欺之犯意，實不宜以被告事後債務不履
      行之事實即反行推論被告與被害人借款當時即明知無法償還仍蓄意詐騙被害人
      。
    (二)被害人癸○○稱：被告是伊堂哥的兒子，本業是代書，同時也是平鎮農會理事
      長，因七十七年被告跟伊買了一塊地，總價款二三○萬，被告先開了三○萬支
      票讓伊繳納增值稅，尾款二○○萬，他就開了一張票，在票期未到前，被告向
      伊稱若不需要用到這筆錢，可否先給他週轉用以購買土地轉手賺差價，伊同意
      後，他就按期付息，迨支票快到期，被告就跟伊換票，直到七十九年伊要求被
      告將上開二百萬借款開成二張票，一張五十萬元，一張一百五十萬元，因為伊
      知道被告快破產了，但基於宗親之故不好意思跟他要，五十萬那張票期是在七
      九年五月，剛好就是在被告破產後一週左右到期等語。故被告向癸○○借款二
      百萬元部分，是被告向癸○○購地後，癸○○同意被告原本應支付之買賣價金
      尾款二百萬元可以暫緩付款充作借款，經本院問癸○○何以知道被告即將破產
      而仍願意讓被告暫緩付款，癸○○稱因為是宗親之故發覺被告夫妻失和，有點
      鬧分居，也因為他的調度有困難，所以軋票時有很多困難，因此即有被告將破
      產之警覺等語。可見被害人癸○○在出借款項乃至於被告一再以換票延後票期
      之際，其對於被告之經濟狀況瞭若指掌。而債權人調查結果一覽表中的鍾陳榜
      、鍾陳田是被告的親叔叔，子○○、卯○○、寅○○是被告的親胞弟，辰○○
      是癸○○之親胞兄，鍾陳義是癸○○的堂兄弟，鍾陳熀是鍾陳義的親弟弟，丑
      ○○是伊胞兄，這些人因為跟被告都是宗親關係，所以就有借一些錢給被告等
      情，並經被害人癸○○於本院九十二年四月十一日訊問中陳述在卷。可見被害
      人或為被告巳○○多年好友、或為宗親、或為長久業務往來之人，因被告告以
      願意支付利息借款供投資房地產等用，渠等方才出款項，被害人在貸與款項當
      時對於借款有可能不獲償之之風險理當有所評估，以被告當時係代書身兼平鎮
      農會理事長身份，其投身房地產，莫不希望可以將本求利，名利雙收，在面臨
      困境之際無不希冀有所突破化危機為轉機，要求被告在其仍希望奮力一搏之際
      昭告眾人已經無法支撐即將破產，不僅與其個人主觀意願與判斷相違，且不符
      人性常理之理。至於被告於被害人催討欠款或欲再行像被害人借款時聲稱為在
      二月內或近期內返還部分，實乃因仍存力挽狂瀾對未來仍存一絲希望之展現。
      雖被告終究破產且因無力解決債務而選擇逃避到國外，然而關於債務不履行之
      事實，除非被告業已自白其為財產犯罪之結果，苟無其他足以證明行為人自始
      具有不法所有意圖之積極證據，自不得率先推定被告心存犯罪之故意，而令其
      自證無罪之義務，本件被告既一再否認有何施用詐術犯行，參以被害人鍾淑蓉
      、丁○○、庚○○、辛○○○於本院審理中均表示不院追究被告，鍾淑蓉、丁○○、庚○○更稱跟被告也是朋友一場，當初是因為被告走後，大家才發現財
      產跟現金都在他太太名下，對於他太太非常不諒解，不是針對被告，現在被告
      人也病了，身體也不好，我們希望哪一種方式對被告最好，就請法院處理，我
      們不願意追究被告，我們要原諒他，此事到此就結束了等語。更可見本件實係
      肇因於被告擔任農會理事長期間人脈豐沛，故大舉借款投資，然因房地景氣逐
      漸下滑且購地過程中糾紛頻生，造成資金頓滯，終不堪負擔而破產，而為一宗
      債務不履行之民事糾葛，只因告巳○○在週轉失靈後未妥善按部就班處理債務
      ，面對被害人等債權人，至被害人等債權人怨懟頻生。
三、綜上所述，本件純係民事債務不履行之法律糾葛，要與詐欺罪責無涉，而不得以
    該罪相繩。此外，復查無其他積極證據足資證明被告有公訴意旨所指之犯行，依
    法自應為被告無罪之諭知。
據上論斷，應依刑事訴訟法第三百零一條第一項，判決如主文。
本案經檢察官林秀敏到庭執行職務。
中      華      民      國      九十二      年    四    月      三十    日
                                  臺灣桃園地方法院刑事第五庭
                                      法  官  林  孟  宜
右正本證明與原本無異。
如不服本判決，應於判決送達後十日內向本院提出上訴狀( 應附繕本 )，上訴於
臺灣高等法院。
                                      書記官  陳  淑  瓊
中      華      民      國      九十二      年    五    月       七     日


司法院資訊處製作；財團法人民間司法改革基金會備份。
